臺灣高等法院民事判決　　　　　　　　 93年度重上字第385號
上訴人即附　甲○○
帶被上訴人
訴訟代理人　林宏信律師
被上訴人即　三陽工業股份有限公司
附帶上訴人
法定代理人　黃世惠
訴訟代理人　陳彥希律師
　　　　　　包國祥律師
上列當事人間返還價金等事件，上訴人對於中華民國93年 4月23
日臺灣士林地方法院92年度重訴字第 427號第一審判決提起上訴
，被上訴人提起附帶上訴，本院於94年3月22日言詞辯論終結，
判決如下：
    主      文
原判決關於命三陽工業股份有限公司給付甲○○超過新台幣壹仟
陸佰壹拾萬捌仟元及自本判決確定翌日起至清償日止，按年息百
分之五計算之利息部分，及該部分假執行之宣告，暨命三陽工業
股份有限公司負擔訴訟費用之裁判均廢棄。
上開廢棄部分，甲○○在第一審之訴及假執行之聲請均駁回。
甲○○上訴駁回。
三陽工業股份有限公司其餘附帶上訴駁回。
第一審命三陽工業股份有限公司負擔訴訟費用部分及第二審關於
三陽工業股份有限公司附帶上訴之訴訟費用，由三陽工業股份有
限公司負擔五分之三，餘由甲○○負擔。第二審訴訟費用關於甲
○○上訴部分，由甲○○負擔。
    事實及理由
一、本件上訴人即附帶被上訴人甲○○起訴主張：伊於民國（下
    同）89年12月31日與被上訴人即附帶上訴人三陽工業股份有
    限公司（下稱三陽公司）簽訂土地買賣契約書（下稱系爭契
    約），購買三陽公司所有坐落台北市○○區○○段15-7地號
    土地所有權全部（下稱系爭土地），預計興建訴外人根協股
    份有限公司（下稱根協公司）廠房，約定價金為新臺幣（下
    同）402,700,000元，伊已於簽約日給付第一期價款40,270,
    000元簽約金（下稱系爭簽約金），第2期價款則約定自簽約
    日起 1年內，由伊負責申辦上開廠房建築執照（下稱建照）
    ，經台北市政府都市發展局（下稱都發局）審查核准後，由
    三陽公司協助以其名義申辦貸款，再以所得給付第 2期價款
    ，如因審核程序問題拖延時，兩造並得協商延長期限。嗣因
    伊申辦建照無法於1年內獲准，致無法辦理貸款，遂於91 年
    3月1日為解除契約之意思表示。惟三陽公司於91年6月12 日
    主張伊解除契約為不合法，並催告伊於15日內依約給付第 2
    期價款，更於91年 9月23日函知伊解除契約，經伊於同年月
    24日收受，然依約三陽公司尚無第 2期價款請求權，其解除
    契約自不合法，為此先位請求確認兩造間就系爭土地之買賣
    關係存在。又因三陽公司解除契約之意思表示業已到達伊，
    伊並於91年10月 8日函知三陽公司同意解約，應認系爭契約
    業經兩造合意解除，三陽公司即負有回復原狀之義務，縱認
    三陽公司解除契約為合法，其沒收系爭簽約金充作違約金亦
    屬過高，為此備位請求三陽公司應給付伊40,270,000元加計
    自90年 2月18日起算之法定遲延利息，並陳明願供擔保請准
    宣告假執行等語。
二、三陽公司則以：兩造間固訂有系爭契約，惟伊為免甲○○辦
    理建照不力，致伊在取得買賣價款前，承受系爭土地閒置之
    損失風險，故約定甲○○應在訂約日後之 1年期間內，負責
    辦理建照之申請。詎甲○○未積極辦理，伊於契約原約定期
    限屆至前，勉為同意延期6個月。嗣甲○○於91年5月22日獲
    都發局審核通過其設計案，乃甲○○以建照仍在審核為由，
    拒絕履約，伊遂依法解除契約並沒收簽約金充作違約金，自
    有所據，且本件違約金之約定，為甲○○已接受契約風險，
    伊亦因土地閒置受損甚鉅，並無過高，即無核減必要，縱認
    過高，利息亦不應自解除契約或起訴狀繕本送達之翌日起算
    等語，資為抗辯。
三、原審駁回甲○○先位請求，就備位聲明部分，則認三陽公司
    解除契約為合法，惟沒收之違約金過高，而判令三陽公司應
    給付甲○○27,270,000元及自起訴狀繕本送達之翌日即92年
    11月 4日起至清償日止之法定遲延利息，並分別為准、免假
    執行之宣告，暨駁回甲○○其餘之訴。甲○○就原審判決其
    敗訴部分聲明不服，提起上訴，請求廢棄原判決關於駁回後
    開不利於其之部分，先位聲明仍請求確認兩造間就系爭土地
    之買賣關係存在；備位則請求三陽公司應再給付其13,000,0
    00元加計自91年 9月25日起算之法定遲延利息，及就原判決
    命給付之 27,270,000元部分，給付自91年9月25日起至92年
    11月 3日止之法定遲延利息，並陳明願供擔保請准宣告假執
    行，而另聲明駁回三陽公司之附帶上訴。三陽公司則就其敗
    訴部分亦聲明不服，提起附帶上訴，聲明廢棄原判決不利於
    其之部分，駁回甲○○在該部分在第一審之訴及假執行之聲
    請，並聲明駁回甲○○之上訴，及陳明如受不利判決願供擔
    保請准宣告免為假執行。
四、查甲○○主張兩造於89年12月31日簽訂系爭契約購買系爭土
    地，預計興建根協公司廠房，約定買賣價金為 402,700,000
    元，伊並已依系爭契約第3條第1款約定給付系爭簽約金予三
    陽公司，及進行系爭土地上之「內湖區○○段工業廠房新建
    工程」建照之辦理事宜，而三陽公司於91年 9月23日委由律
    師發函表示解除契約，經伊於翌日收受，三陽公司並沒收系
    爭簽約金充作違約金等事實，業據提出系爭契約、三陽公司
    91 年9月23日律師函（下稱解約函）、上開廠房新建工程相
    關申請資料為證（見原審卷第16至23、29至30、40至51頁）
    ，復為三陽公司所不爭執，堪信甲○○此部分主張為真正。
五、甲○○復先位主張三陽公司解除契約之意思表示不合法，兩
    造間系爭買賣關係仍應存在；備位主張如認系爭契約業經兩
    造合意解除，三陽公司即應返還系爭簽約金，且縱認三陽公
    司解除契約為合法，其沒收之違約金容屬過高，亦應返還等
    語，則為三陽公司所否認，並以前詞置辯。是本院就先位部
    分所應審究者，核為：兩造間系爭買賣關係仍否存在？即三
    陽公司解除契約之意思表示是否合法？次就備位請求部分則
    應審究：三陽公司應否負回復原狀之責？其沒收之違約金有
    無過高？如過高，其應負遲延利息之責任應自何日起算？
六、經查：
  (一)先位部分─系爭契約業經三陽公司合法解除，兩造間就系爭
    買賣關係已不存在：
    1.依系爭契約第3條第2款約定：「第二次付款於簽約日起一
      年內，由甲方（即甲○○）負責辦理建築執照申請（如因
      政府審核程序問題拖延時，雙方得協商延長期限），並經
      台北市都市計劃委員會（按應為都發局）審查核准後，雙
      方同意以乙方（即三陽公司）名義申請銀行貸款，貸款金
      額視為買賣價金第二次款，由乙方提領，並自買賣價金內
      扣除，其貸款利息全由甲方負擔。」（見原審卷第17頁）
      ，可知本件甲○○原應於系爭契約簽約日89年12月31日起
      1年內，即90年12月31日前依約定方式支付第2期價款。又
      依系爭契約第7條第3款約定：「買賣雙方應依約履行付款
      或本約所訂立之各項義務，如甲方違約，乙方得限期催告
      甲方履行，乙方即可解除本契約並將已收之價款全數沒收
      ，充作違約罰金。如乙方違約，甲方得限期催告乙方履行
      ，甲方即可解除本約，乙方應將所收之價款加倍返還甲方
      ，但如因政府法令規定，本土地申請建築執照無法通過台
      北市都市計劃委員會審核時，甲方得單方解約，乙方應於
      接獲甲方通知七日內返還本金；並加計依中央銀行存款利
      率計息返還甲方」（見原審卷第20頁），亦可知甲○○得
      不經催告逕行解除契約之情形，限於「如因政府法令規定
      ，本土地申請建築執照無法通過台北市都市計劃委員會審
      查時」，始得為之。
    2.查甲○○固曾於91年3月1日，以其無法於91年1月1日前取
      得建照為由，而發函通知三陽公司單方解除契約，有通知
      函乙份附卷可稽（見原審卷第24頁），惟斯時僅係上開廠
      房新建工程之都市審議程序尚未通過，並非確定無法通過
      ，為甲○○所不爭，並有上開廠房新建工程相關申請資料
      可參，揆諸上開說明，自不符甲○○得單方解除契約之要
      件，是甲○○斯時所為解除契約之意思表示，顯不合法，
      合先敘明。
    3.甲○○固主張於上開廠房建照經都發局審查核准之條件未
      成就前，三陽公司並無買賣價金第 2期價款之請求權，應
      由兩造協商延長期限，三陽公司解除契約不合法等語，並
      據其舉系爭契約第3條第2款約定及其91年 8月14日律師函
      為證（見原審卷第27至28頁）。惟查：
      (1)本件兩造得予協商延長甲○○履行系爭義務期限者，僅
        限於「因政府審核程序問題拖延時」，此觀系爭契約第
        3 條第2款約定甚明。而兩造於前揭1年期限屆至前，曾
        同意續延 6個月，有三陽公司內部簽呈乙份附卷可按（
        見原審卷第62頁），參酌甲○○於上開期限屆至後之91
        年3月12日、同年4月29日，仍續向都發局提出相關文件
        憑以申辦建照，此有其所提出上開廠房新建工程相關申
        請資料所附都發局91年3月21日北市都三字第091305235
        00號函、91年 4月29日文件收據在卷可參（見原審卷第
        49至51頁），堪信三陽公司辯稱兩造於前揭 1年期限屆
        至前，曾同意續延 6個月乙節屬實，甲○○主張未曾收
        受三陽公司同意展延 6個月通知云云，即不足取，足認
        甲○○依約應負有續行辦理申請事宜以取得建照，以利
        於91年6月30日前依約定方式支付第2期價款之義務。
      (2)又甲○○係於91年 5月22日即獲都發局審核通過上開廠
        房新建工程之都市設計審議案，其後續申辦建照之處理
        期限最長僅為14日等情，亦據三陽公司提出台北市政府
        91年5月22日府都三字第09108122300號函、臺北市政府
        人民申請案件處理期限表等為證（見原審卷第63、64頁
        ），復為甲○○所不爭執，足徵三陽公司抗辯甲○○本
        得續為辦理俾能如期取得建照後依約貸款以支付價金，
        卻延滯程序未予進行等語為可採。觀諸三陽公司係於91
        年 6月12日催告甲○○，限於文到15日內依約履行，逾
        期將解除契約，有是日律師函可參（下稱催告函，見原
        審卷第24-1至26頁），甲○○並不否認曾收受上開催告
        函，則甲○○於收受該催告函後本得於15日內續為辦理
        以利如期履約，卻延滯程序，反於91年 8月14日發函稱
        本件建照之申請仍在審核程序而有拖延，尚未獲得都委
        會審查核准，雙方應協商延長期限或重新議定條件云云
        （見原審卷第27至28頁甲○○91年 8月14日律師函），
        顯有可歸責事由，並已違背依系爭契約第3條第2款所課
        予甲○○應續行申請建照事宜以於期限內履約之義務，
        殊不論其究係故意或過失而不知本件都市設計審議案已
        通過。是三陽公司辯稱甲○○有債務不履行之情事，即
        堪憑採。而三陽公司果以上開解約函解除兩造間之系爭
        契約，並於91年 9月24日合法送達甲○○等情，已如前
        述，本件即應認系爭契約業經三陽公司於91年9月24 日
        合法解除。
      (3)況上開廠房新建工程之都市設計審議案既已於91年 5月
        22日獲審核通過，甲○○復自承未進而為後續辦理，自
        難認本件有何政府審核程序拖延之問題可言，依約三陽
        公司自不負有何與之協商之義務。參以系爭契約既載有
        甲○○應限期申辦建照之約定，顯見兩造於訂約時即已
        寓有控制系爭買賣風險之意，故甲○○主張於系爭情形
        下，三陽公司應本誠信原則與其協商延長處理期限，惟
        三陽公司不願合理延長期限，已違反契約約定云云，委
        不足取。
      (4)甲○○復主張係因三陽公司已於91年 6月12日催告主張
        欲解除契約，其為免買賣契約不明確之損害，始未續行
        申辦建照云云。惟查上揭都發局審核通過之日期與三陽
        公司催告及解約日期，相距時日非短，其間均未見甲○
        ○有何履行契約義務之行為，是其前開主張，亦難採信
        。其另主張第 2期價款之給付尚待三陽公司申辦貸款，
        是第 2期價款之給付遲延自不可歸責於其，三陽公司上
        開催告函僅要求其履行，忽視其亦應負申辦貸款之義務
        ，其催告不生效力云云。然依系爭契約第3條第2款約定
        ，三陽公司所負以其名義向銀行申請貸款之義務，係以
        甲○○業經取得建照時為停止條件，本件則係甲○○違
        反其應續行申請建照事宜以於期限內履行之義務，乃其
        債務不履行在先，三陽公司自毋庸負何申辦貸款之義務
        ，且觀諸三陽公司上開催告函係催告甲○○於收信後15
        日內依約履行契約條件，並非逕向其請求給付第二期價
        款（見原審卷第25、26頁），其催告於法自屬有據，甲
        ○○此部分之主張要無足採。
    4.綜上，甲○○既已違反系爭契約第3條第2款之約定，則三
      陽公司依該契約第7條第3款約定，予以催告限期履行並解
      除系爭買賣契約，自屬有據。系爭契約既經三陽公司合法
      解除，則甲○○先位請求確認兩造系爭買賣關係存在，即
      無理由。
  (二)備位部分─三陽公司毋庸負回復原狀之責，惟其沒收違約金
    過高，並應自本判決確定翌日起負擔法定遲延利息：
    1.查依系爭契約第7條第3款約定：「買賣雙方應依約履行付
      款或本約所訂立之各項義務，如甲方違約，乙方得限期催
      告甲方履行，乙方即可解除本契約並將已收之價款全數沒
      收，充作『違約罰金』…」。可知本件違約金之性質，核
      係以強制債務之履行為目的，確保債權效力所定之懲罰性
      違約金，於債務不履行時，債權人除得請求支付違約金外
      ，並得請求履行債務，或不履行之損害賠償。而系爭契約
      既經三陽公司合法解除，業如前述，是依前揭約定，三陽
      公司自有權沒收違約金。乃甲○○猶主張系爭契約係於91
      年10月8日經其函知三陽公司同意解約（見原審卷第31 至
      32頁甲○○之律師函），於斯時經兩造合意解除云云，即
      難採信，其主張三陽公司負有回復原狀即返還系爭簽約金
      之義務云云，要屬無據。
    2.甲○○雖主張因三陽公司未申辦貸款進行第二次付款作業
      ，且依當時經濟情勢，三陽公司未必能順利貸得款項，是
      伊未能依約給付第2期價款，不可歸責於伊 ，自無系爭契
      約第7條第3款沒收違約金之適用云云。然本件係甲○○違
      約在先，三陽公司尚毋庸負申辦貸款之責，業經前述，甲
      ○○猶執前詞，主張三陽公司不得沒收違約金云云，殊不
      足採。
    3.按約定之違約金額過高者，法院得減至相當之數額，為民
      法第252條所明定 ，又此規定乃係賦與法院得依兩造所提
      出之事證資料，斟酌社會經濟狀況並平衡兩造利益而為妥
      適裁量、判斷之權限，尚不因此排除債務人就違約金過高
      之利己事實，依辯論主義所應負之主張及舉證責任。惟如
      債務人主張並舉證約定之違約金額過高而顯失公平時，法
      院自得基於法律之規定，審酌該約定金額是否確有過高情
      事及應予如何核減至相當數額，以實現社會正義（最高法
      院92年度台上字第2747號、93年度台上字第 909號判決要
      旨參照）。次按違約金是否相當，其標準仍應依一般客觀
      事實、社會經濟狀況及當事人所受損害及債務人若能按期
      履行債務時，債權人可享受之一切利益，且債務已為一部
      履行者，法院亦得比照債權人所受利益，減少其數額，此
      酌減亦不因懲罰性違約金或賠償額預定性違約金而異（最
      高法院49年度台上字第 807號、51年度台上字第19號判例
      、82年度台上字第2529號判決、84年度台上字第 978號判
      決、90年度台上字第823號判決要旨參照）。
    4.本件甲○○主張系爭土地仍在三陽公司使用收益中，由其
      停放怪手等重型機械並堆置貨櫃、廢棄建材等物，固提出
      照片為證（見原審卷第79至84頁），惟為三陽公司所否認
      ，辯稱依上開照片所示，除少數係訴外人聖陸營造工程股
      份有限公司（下稱聖陸公司）私占系爭土地者外，其餘均
      非系爭土地而係鄰地之照片，並提出聖陸公司切結書、公
      司基本資料查詢、土地使用分區圖、照片八幀為佐（見原
      審卷第92至99頁），參以三陽公司依系爭契約第 6條約定
      ，負有點交之義務，自難以系爭土地所有權尚未移轉、交
      付，即遽認三陽公司仍得使用收益。而甲○○復未能舉證
      證明三陽公司就系爭土地確有使用收益之情形，其據以主
      張違約金過高，即不足採。甲○○復主張三陽公司得沒收
      之違約金數額，即三陽公司所得受之利益，僅相當於其未
      付第2期價款之利息，應按郵局1年期定存固定利率年息1%
      計算 ，自91年7月1日起至91年9月24日止計86日，共865,
      805元云云 ，固提出手寫之三重中山路郵局存款利率表為
      佐（見原審卷85頁），惟未能證明何以本件應以上開標準
      計算違約金之數額，亦難認有據。
    5.惟甲○○另主張三陽公司除以系爭土地為標的外，並無何
      成本之支出或規劃心血之勞費，且兩造於簽約時已預留 1
      年期限，並已延長期限，依社會一般客觀事實及經濟狀況
      ，其沒收之違約金過高等語。則觀諸系爭契約內容，其買
      賣標的僅有系爭土地，三陽公司依約僅負有協助申辦貸款
      、支付土地鑑界費、代書費、交付文件予土地登記專業代
      理人辦理所有權移轉、騰空理清地上物點交不動產之義務
      （見原審卷第16至22頁），核與一般營造業之預售屋買賣
      ，出賣人除負有移轉土地之義務，尚須支出高額營建成本
      及須花費心血規劃，以提供符合債之本旨之建物情形不同
      ，自不得遽以一般預售屋買賣所約定之違約金比例（如15
      % ）作為審酌違約金是否過高之標準。而系爭契約總價款
      為402,700,000元，三陽公司沒收之違約金為40,270,00 0
      元，已達總價款 10%，尚較三陽公司所提出財政部賦稅署
      公布之91年度營造業同業利潤標準表所示之房屋建築營造
      業同業所得額標準為8%，利潤淨利率為9%為高（見原審卷
      第 104頁），然三陽公司就系爭買賣並未如一般房屋建築
      營造業須支出營建成本及規劃心力，如前所述，堪認本件
      三陽公司沒收全額之簽約金即有顯失公平之情形，是甲○
      ○此部分之主張，即非全不足採。三陽公司雖抗辯以預售
      屋買賣契約範本約定違約金之比例，僅限制最高不得逾15
       %，是其沒收之違約金並未過高云云，惟預售屋業者，對
      預售屋之土地建物通常須負擔開發、建築及宣傳等諸多成
      本，與本件三陽公司單純出售土地之情形實不可相提並論
      ，自不得遽以一般預售屋買賣所約定之違約金比例作為審
      酌違約金是否過高之標準。本院自應依職權就違約金是否
      相當加以審究。
    6.查系爭土地面積為 6399.07平方公尺，計約1936坪（坪以
      下四捨五入），為三陽公司於88年12月29日因領回抵價地
      登記取得者，此有系爭土地登記謄本可參（見原審卷第13
      9頁）。而兩造於簽約時已預留1年期限，供甲○○辦理建
      築執照之申請，且如因政府審核程序問題拖延時，雙方得
      協商延長期限，是在此期間固內屬兩造可預見及接受之風
      險，惟甲○○給付系爭簽約金之同時，三陽公司即須負有
      依約交付系爭土地予甲○○之義務，尚無從任意使用，是
      三陽公司辯稱兩造於契約內佐以違約金之約定，以分派及
      控制風險，堪予採信。則三陽公司抗辯其自訂約後翌日即
      90年 1月1日至91年9月24日解除契約日止，無法使用系爭
      土地，受有相當於土地租金之損害等語，即足憑採。是審
      酌系爭土地坐落於台北市區，所處位置有道路行經，交通
      便捷，有土地使用分區圖可佐（見原審卷第95頁），依房
      地產仲介機構出具估價報告（見本院卷(一)第75、76頁），
      90年至91年期間，系爭土地每月每坪租金行情約 550元，
      93年間則約每月每坪 700元；若係供當地需求頗殷之大型
      倉庫及大型物流中心使用，則每月每坪可達 800元至1000
      元，並參酌三陽公司附近地段（即潭美段）自有廠地出租
      行情（見本院卷第82至83頁所附廠地租賃契約書），含建
      物之長期租金則約為每月每坪550元。再參酌系爭合約第6
      條約定「…乙方（即三陽公司）自逾期未點交之日起，應
      依買賣價款千分之一計算，按日加計懲罰金付予甲方（即
      甲○○）直到乙方點交之日止。」，可知若三陽公司遲延
      點交土地，致甲○○受有無法使用土地即相當於租金之損
      失，係以每日42,700元（即427,000,000x0.001= 42,700）
      計算違約金，換算系爭土地月租金為每坪662元 (即42,70
      0元x30/1,936=662，元以下四捨五入），可認三陽公司抗
      辯其受有不能使用相當於租金之損失應以每月每坪 500元
      核計，應屬合理，亦足認三陽公司主張其於系爭合約期間
      即90年1月1日至91年 9月23日，以21個月核計，約受有相
      當租金之損失為20,328,000元（500x1,936x21=20,328,00
      0）， 當屬有據。再審酌三陽公司為出售系爭土地曾支出
      仲介費用6,040,500元（即成交價402,700,000元之 1.5%，
      見原審卷第21頁），並另支出土地鑑界費用（見原審卷第
      18、19頁），惟其收受甲○○所繳交之部分價款即系爭簽
      約金，即得予以運用，應認至少亦受有該部分價款法定利
      息之利益（40,270,000x5%/12x21= 3,523,625）。復參酌
      上開91年度營造業同業利潤標準表所示，該年度房屋建築
      營造業同業所得額標準為8%，利潤淨利率為9%（見原審卷
      第 104頁），而三陽公司雖未如一般房屋建築營造業另須
      支出負擔開發、建築及宣傳之成本，惟其仍須支出維護系
      爭土地使合於債之本旨給付之費用，且甲○○能如期履行
      債務，三陽公司當得受有出售系爭土地之利益（僅因系爭
      土地乃領回抵價地，且取得土地成本及出售成本間容因市
      價波動、物價指數、經濟情況而異，本院認尚不宜逕以取
      得成本計算差價），是觀諸三陽公司上開相當於租金之損
      失、仲介費用等費用支出及所得簽約金利息利益，已約略
      相當於本件總價款之5.7%，並參酌其出售可得之利益與出
      租土地間容仍有利差存在，暨本件違約金屬懲罰性質及一
      般客觀事實、社會經濟狀況等一切情狀，認本件違約金應
      以買賣總價款之6%計算，即24 1,620,000元（402,700,00
      0x 6%=24,162,000），較為允當，三陽公司逾此部分沒收
      之違約金，即屬過高，是甲○○依不當得利法律關係請求
      三陽公司應返還16,108,000元（40,207,000-24,162,000=
      16,108,000），為有理由。至於三陽公司另抗辯其受有因
      此而未早日推動高度商業開發系爭土地、須重覓交易對象
      、相關訴訟費用支出，租金轉存或轉投資等損失，均屬未
      能確定或非因系爭買賣所生損害，其據以主張違約金未過
      高云云，尚難憑採。
    7.甲○○復主張三陽公司應自解除契約翌日即91年 9月25日
      起即負給付遲延之責云云。然查甲○○原付之簽約金，既
      經三陽公司於契約解除後，依約明示將之充作違約金，顯
      已變更該價金之性質，是違約金雖屬過高，法院縱可為酌
      減，然酌減後金額之返還，係屬不當得利之範疇，要不能
      使違約金之性質再度回復為價金，而認三陽公司之返還該
      金額，應自解除契約翌日即負遲延之責（最高法院81年度
      台上字第2500號判決要旨參照）。況違約金是否酌減，乃
      屬法院職權，當事人之聲請無非係促請法院發動，就經法
      院核減之部分，出賣人受領之法律上原因固已失其存在，
      而應負返還其利益之義務，惟本件三陽公司有無返還先前
      所受違約金之義務或數額若干，尚繫諸於法院行使職權酌
      減之結果，亦即三陽公司前所受給付之法律上原因，須待
      本案法院酌減之結果確定後，始足判斷是否已消滅，是雖
      甲○○於起訴時即已行催告返還被沒收違約金，然三陽公
      司就所沒收過高之違約金部分，參酌民法第 229條規定，
      亦應係自本判決確定後之翌日即其受領之法律上原因確定
      消滅之翌日，始負給付法定遲延利息責任，故本件應予酌
      減之違約金數額，其利息起算日，自應以本判決確定之翌
      日起算。另因兩造買賣契約並無系爭違約金利率計算之約
      定，自應以法定利率即年息5%計算之。
七、綜上所述，系爭契約既經三陽公司於91年 9月24日合法解除
    ，則甲○○先位請求確認系爭買賣關係存在，為無理由。其
    備位主張系爭契約乃兩造於91年10月 8日合意解除，三陽公
    司應負回復原狀之責，亦屬無據。惟甲○○另主張三陽公司
    沒收之違約金過高，則有理由，其請求三陽公司給付16,108
    ,000 元，及自本判決確定翌日起，至清償日止 ，按年息5%
    計算之利息，洵屬有據，應予准許，逾此範圍之請求則屬無
    據，應予駁回。是原審就甲○○之請求，超過上開應准許部
    分，為三陽公司敗訴之判決，於法有違，三陽公司附帶上訴
    意旨就此部分指摘原判決不當，求予廢棄改判，為有理由，
    爰由本院改判如主文第二項所示。至於上開甲○○請求應予
    准許部分，原審為三陽公司敗訴之判決，於法並無不合，三
    陽公司附帶上訴意旨，仍執陳詞，指摘原判決不當，求予廢
    棄，為無理由，應予駁回此部分之附帶上訴。另甲○○就其
    敗訴部分上訴，指摘原判決不當而求予廢棄，亦無理由，應
    駁回其上訴。
八、本件因事證已臻明確，兩造其餘攻擊、防禦方法及所為之立
    證，核與判決之結果不生影響，爰不逐一予以論究，併予敘
    明。
據上論結，本件甲○○之上訴為無理由，三陽公司之附帶上訴為
一部有理由，一部無理由，依民事訴訟法第449條第 1項、第450
條、第78條、第79條但書判決如主文。
中　　華　　民　　國　　94　　年　　4 　　月　　6　　 日
                  民事第十六庭  審判長法　官  黃騰耀
                                      法　官  郭松濤
                                      法　官  黃莉雲
正本係照原本作成。
如不服本判決，應於收受送達後20日內向本院提出上訴書狀，其
未表明上訴理由者，應於提出上訴後20日內向本院補提理由書狀
（均須按他造當事人之人數附繕本）上訴時應提出委任律師或具
有律師資格之人之委任狀；委任有律師資格者，另應附具律師資
格證書及釋明委任人與受任人有民事訴訟法第466條之1第1項但
書或第2項（詳附註）所定關係之釋明文書影本。
中　　華　　民　　國　　94　　年　　4 　　月　　8 　　日
　　　　　　　　　　　　　　　　　　　書記官  秦仲芳
附註：
民事訴訟法第466條之1（第1項、第2項）：
對於第二審判決上訴，上訴人應委任律師為訴訟代理人。但上訴
人或其他法定代理人具有律師資格者，不在此限。
上訴人之配偶、三親等內之血親、二親等內之姻親，或上訴人為
法人、中央或地方機關時，其所屬專任人員具有律師資格並經法
院認為適當者，亦得為第三審訴訟代理人。
